臺灣高等法院臺南分院刑事判決　　　　　　　九十一年度上訴字第五二九號　　Ｃ
　　　上　訴　人　臺灣臺南地方法院檢察署檢察官
　　　被　　　告　甲　○　○
右上訴人因被告公共危險案件，不服臺灣臺南地方法院九十年度易字第二四二九號中
華民國九十一年三月十五日第一審判決（起訴案號：臺灣臺南地方法院檢察署九十年
度偵續字第一０五號），提起上訴，本院判決如左：
      主      文
上訴駁回。
      理      由
一、公訴意旨略以：被告甲○○自民國八十四年間起，向丙○○承租臺南縣新營市○
    ○路三二八號之建築物，前半段供其所經營之達龍不銹鋼工程行使用，後半段供
    住家使用，明知該建築物之後半段屬老舊之房屋，所配置之使用電氣之電線亦均
    已老舊，又其工程行所加裝使用之電力屬二百二十瓦特之高用電量，其租用已長
    達約六年，即應注意維護檢修電線，以避免引起電線短路，發生火災，又按其並
    無不能注意之情形，詎其疏未注意及此，租用該建築物長達約六年，竟未為任何
    維護檢修，致後半段房屋之客廳門口電源線於九十年四月二十八日十七時三十五
    分許短路，產生高溫，引燃木造天花板，造成火災，燒燬上開建築物。因認被告
    甲○○涉有刑法第一百七十三條第二項之失火罪嫌。
二、按犯罪事實應依證據認定之，無證據不得推定其犯罪事實；又不能證明被告犯罪
    者，應諭知無罪之判決，刑事訴訟法第一百五十四條、第三百零一條第一項分別
    定有規定。認定不利於被告之事實，須依積極證據，苟積極證據不足為不利於被
    告事實之認定時，即應為有利於被告之認定，更不必有何有利之證據。此之所謂
    證據，須確屬能為被告有罪之證明，而無瑕疵可指者，始足當之；再者，犯罪事
    實之認定，應憑證據，所謂證據，須適於為被告犯罪事實之證明者，始得採為斷
    罪資料，如未能發現相當證據，或證據不足以證明，自不能以推測或擬制之方法
    以為裁判基礎；又所謂認定犯罪事實所憑之證據，雖不以直接證據為限，間接證
    據亦包括在內，然而無論直接或間接證據，其為訴訟上之證明，須於通常一般人
    均不致有所懷疑，而得確信其為真實之程度，始得據之為有罪之認定，倘其證明
    尚未達到此一程度，而有合理懷疑存在時，即應為無罪之判決（最高法院二十九
    年上字第三一○五號、三十年上字第八一六號、四十年台上字第八六號、五十三
    年台上字第二七五○號、七十六年台上字第四九八六號判例參照）。
三、本件公訴意旨認被告甲○○（下稱被告）涉犯刑法第一百七十三條第二項之失火
    罪嫌，係以告訴人丙○○（下稱告訴人）之指訴、火災原因調查報告書及被告承
    租本件建築物時即知電線、插座已老舊，其又加裝二百二十瓦特之高用電量電錶
    使用，使用本件之建築物長達六年，竟未為任何維護檢修電線、插座，致電線走
    火，引起本件火災，其應有過失等情為據。訊據被告固坦承其向告訴人租用房屋
    嗣發生火災，惟堅決否認有任何失火犯行，辯稱：伊係委託水電行加裝二百二十
    瓦特電錶使用，火災發生當時，並無人在家，前面工程行亦未營業，伊有將電源
    關閉，火災之發生，應無伊之因素等語。
四、經查前揭火災發生後，臺南縣消防局至火災現場鑑驗後，認為：(1)火災現場位於
    新營市○○路三二八號，建築物為磚造平房結構，屋頂覆蓋水泥瓦，面積約八十
    平方公尺，內部隔間有一間客廳、一間廚房、二間臥室，現由被告承租使用；另
    屋前空地約八十平方公尺，在該空地上搭蓋有一棟鐵皮屋，內部採開放式設計，
    現由被告經營「達龍不銹鋼工程行」，上開鐵皮屋與磚造平房緊連。上開地點發
    生火災後，前半部「達龍不銹鋼工程行」天花板有小面積嚴重受燒的情形，但內
    部所擺放的機器、材料及工作台僅受煙燻及救災水損，而後半部的磚造平房受燒
    後，屋頂的磚瓦已完全塌陷，內部的傢俱、裝潢全毀，依上述磚造平房受損較「
    達龍不銹鋼工程行」鐵皮屋嚴重的情形，研判火流係由三二八號後半部的磚造平
    房往前半部的鐵皮屋延燒。(2)由火災現場使用情形、燃燒後狀況及火災初期目擊
    者所見，研判起火處位於上址客廳門口，該處天花板之三條電源線表面有熔痕現
    象，經採取該三節電源線送內政部消防署鑑定，發現所含熔痕均為通電中電線短
    路所造成之通電痕，由於起火處經鑑定發現曾有電源線短路的現象，溫度可高達
    ２０００℃至３０００℃，而木造天花板發火溫度約５００℃，因此研判起火原
    因以電源線短路（俗稱電線走火）引燃木造天花板而造成火災的可能性較大（惟
    目前鑑定技術僅可判定電源線表面之熔痕，係通電中之短路痕或受火災高溫之熱
    熔痕，而無法判定造成電源線短路之原因，係受老鼠咬囓破損、絕緣老化龜裂．
    ．．等天然力或用電負荷過量、人力拉扯．．．等人為疏失），此有臺南縣消防
    局火災原因調查報告書一份在卷可稽，足見本件火災之發生雖係因電線短路所致
    ，惟並無法判定造成電線短路之原因為何，亦未指明該電線短路係因電線老舊引
    起，是公訴人指被告明知其所承租之建物電線、插座老舊，其使用該建物長達六
    年，對老舊電線竟未為任何維護檢修導致電線走火引起火災等語，顯屬無憑，並
    不足為被告未盡注意義務之憑據。次據證人即幫被告加裝二百二十瓦特電壓之水
    電行老闆乙○於原審證稱：六、七年前因被告要在舊屋裝冷氣及在前面開設工程
    行，故請伊加裝二百二十瓦特之電壓，並在前面工程行裝設電線及將後面舊屋冷
    氣用電部分之配線更換為二百二十瓦特之電線，當時有順便幫被告檢查舊屋其餘
    電線之使用狀況，並無損壞之情形，且伊還有幫被告向臺灣電力公司申請檢查，
    臺灣電力公司在審查時，會連同新舊電線一併檢查，合格後才會讓被告正式用電
    ，而依當時舊屋之電線情況，如依一般正常使用，經過六、七年應不須更換電線
    等語（見原審卷第二八至二九頁、第四七至四八頁）；核與證人即臺南縣水電裝
    製業職業工會理事長康文淵於原審證稱：因一搬家庭電器之電壓規格均係一百一
    十瓦特，只有比較特殊的電器如冷氣、熱水器等之電壓規格為二百二十瓦特，因
    一百一十瓦特規格之電器使用二百二十瓦特之電壓或配線，會使電器燒毀，故只
    須將二百二十瓦電壓部分之配線，更換為二百二十瓦特之電線即可，現在國內一
    般家庭用電均兼具一百一十瓦特及二百二十瓦特之電壓等情相符（見原審卷第五
    九頁），足見被告當初加裝二百二十瓦特電壓之用電，係請水電行專業人員評估
    情況後始裝設，且經臺灣電力公司審查合格，始正式用電，並無不當裝設使用之
    情形；又水電行老闆乙○一併檢查新舊電線結果，並無損壞不堪使用之情形，則
    依一般正常使用六、七年之情況，尚難對被告課以應重新檢修維護之注意義務。
    再者，證人乙○於原審證稱：前面工程行部分，因有可能用到一百一十瓦特之電
    器，故一百一十瓦特及二百二十瓦特之電線均有裝設，工程行部分之電線係明線
    ，但電線外有包覆著塑膠管，故無法直接看到裡面電線之情況一情（見原審卷第
    四九頁），亦足認被告無法得知前面工程行所新裝設之電線是否有老舊、遭老鼠
    咬囓破損或絕緣老化龜裂之情形，自無從苛責被告在一般正常使用之情形下，仍
    須時時檢修維護。又本件臺南縣消防局第一大隊新營分隊於九十年四月二十八日
    十七時三十五分許接獲民眾一一九電話報案，指稱新營市○○路三二八號處發生
    火災，消防車於十七時四十分許到達現場，當時屋內無人，消防人員以破壞器材
    切斷大門的鐵鏈，才得以進入室內搶救，此情業據台南縣消防局火災原因調查報
    告書內所附火災出動觀察紀錄在卷可證，是被告甲○○辯稱火災發生當時，並無
    人在家，前面工程行亦未營業一節，非屬無據，堪予採信。則本件火災發生之時
    ，是否因前面工程行用電負載過重始導致電線短路，已有可疑，遍查卷內亦無積
    極證據足資證明本件電線短路之原因，係被告所營工程行長期用電負荷量過重所
    導致，亦不得以事後發生電線短路引發火災之結果，即遽行推論本件火災發生之
    原因係被告加裝二百二十瓦特電壓供其所營工程行使用，用電量負荷過重所致。
五、告訴人雖一再陳稱被告加裝二百二十瓦特用電，未得其同意，且擅自裝設臨時線
    路，缺乏安全開關，於外出時未將總開關關閉才會發生電線走火，涉有過失云云
    ，惟告訴人之告訴，係以使被告受刑事訴追為目的，是其陳述是否與事實相符，
    仍應調查其他證據以資審認，苟其所攻擊之詞，尚有瑕疵，則在此瑕疵未究明前
    ，即不得遽採為斷罪之基礎（最高法院五十二年臺上字第一三○○號判例、六十
    一年臺上字第三○九九號判例、六十九年臺上字第一五三一號判決參照）。又行
    為是否有應注意能注意而不注意之疏失，為一客觀之事實，本不得以事前獲得同
    意而免責，自亦不得以未獲同意而推定其過失，是無論被告加裝二百二十瓦特用
    電，有無獲得告訴人同意，均無法以之認定被告是否涉有過失，而據本件火災之
    鑑識人員陳永昌及臺南縣水電裝製業職業工會理事長康文淵於原審證稱：一百一
    十瓦特改成二百二十瓦特之用電，只要配線更換，就不會有安全問題，與房子老
    舊與否無關（見原審卷第一八頁及第六○頁）；堪認被告所承租之建物雖屬老舊
    ，然仍得依用電情況加裝二百二十瓦特之電壓，以避免因電壓不足產生跳電之危
    險，自不得以被告擅自加裝二百二十瓦特之電壓使用，即認其有過失。又告訴人
    指稱被告外出時未將總開關關閉云云，為被告所否認，且依證人陳永昌於原審證
    稱：伊當天所採樣之內線是自電錶至總開關部分之電線，即使將電源總開關關閉
    ，還是可能因電線外之披覆壞掉，火線與地線相接觸後而產生電流，故無法得知
    當天總開關是否有關閉一情（見原審卷第一九頁），並無從得知被告是否有將總
    開關關閉；況縱被告未將總開關關閉，惟依現代人使用冰箱等家電之習慣，如將
    總開關關閉，將無法達成該家電之使用目的，是尚難對被告課以須將總開關關閉
    之注意義務；且本件電線短路之原因，依前開火災原因調查報告書所載，並未指
    明係總開關未關閉所致，自亦不得以被告未將總開關關閉為由，即認被告有過失
    。另告訴人指稱被告擅自裝設臨時線路缺乏安全開關部分，亦為被告所否認，經
    傳訊前揭水電行老闆乙○證稱渠為被告加裝二百二十瓦特之電壓並無前後之分，
    係全部加裝等語，亦無法證明被告有擅自裝設臨時線路之行為。再本件火災發生
    之原因係電線短路所引起，已如上述，則告訴人質疑係因被告外出前未檢查工廠
    內之所有油布並加以清掃致引起油布燃燒，被告應有過失一節，純屬臆測之詞，
    亦無足採。
六、本院綜合前揭公訴人所提出之卷證資料及告訴人所為之各項指訴，對於被告被訴
    犯有刑法第一百七十三條第二項之失火罪，客觀上尚未達於通常一般人均不致有
    所懷疑，而得確信其犯罪事實之程度，依「罪證有疑，利於被告」之法則，即應
    作有利於被告之認定。此外，告訴人及公訴人並未另行提出其他證據以供調查，
    本院復查無積極證據足資證明本件火災之發生原因係出於被告之過失行為，揆諸
    首引法文規定，應認被告被訴犯罪不能證明。原審以不能證明被告犯罪而諭知被
    告無罪之判決，認事用法並無不合，公訴人上訴意旨循告訴人之請求指摘原判決
    不當，非有理由，應駁回其上訴。
據上論結，應依刑事訴訟法第三百六十八條，判決如主文。
本案經檢察官劉欽銘到庭執行職務。
中    華    民    國      九十一      年      六      月      十八      日
                                  臺灣高等法院臺南分院刑事第三庭
                                      審判長法官  黃    崑    宗
                                            法官  林    勝    木
                                            法官  葉    居    正
右正本證明與原本無異。
不得上訴。
                                      法院書記官  陳    嘉    琍
中    華    民    國      九十一      年      六      月      十九      日
